【裁判字號】    92,上易,670
【裁判日期】    920930
【裁判案由】    
【裁判全文】
臺灣高等法院民事判決                            九十二年度上易字第六七０號
      上  訴  人  丙○○
      被上訴  人  甲○○
      訴訟代理人  乙○○
右當事人間請求損害賠償事件，上訴人對於中華民國九十二年五月十六日臺灣臺北地
方法院民事判決九十二度重訴字第一七○號第一審判決，提起上訴，本院於九十二年
九月十六日言詞辯論終結，判決如左：
    主      文
上訴駁回。
第二審訴訟費用由上訴人負擔。
    事      實
甲、上訴人方面：未於言詞辯論期日到場，據其提出書狀之聲明及陳述為：
一、聲明：
  (一)原判決不利於上訴人部分廢棄。
  (二)右廢棄部分，被上訴人在第一審之訴及其假執行之聲請均駁回。
  (三)第一審廢棄部分及第二審訴訟費用均由被上訴人負擔。
二、陳述：除與原判決記載相同者，茲引用之外，補陳略稱：
  上訴人被訴之刑事案件，確有影響本件民事訴訟之裁判，非俟刑事訴訟終結，其民
  事訴訟即無由判斷。
乙、被上訴人方面：
一、聲明：
  (一)駁回上訴。
  (二)第一、二審訴訟費用由上訴人負擔。
二、陳述：除與原判決記載相同者，茲引用之外，補陳略稱：
  (一)上訴人丙○○惡意不出庭，與原審皆未出庭相同，顯然嚴重惡意。
  (二)上訴人丙○○嚴重違法且於二審加重其刑，仍不知悔悟，且從案發至今從未賠償
    過被上訴人，但長達六、七年訴訟過程中，造成被上訴人不僅遭限制出境五年以
    上，且支付律師費用達新台幣（以下同）四、五十萬元，上訴人完全未賠償外，
    竟惡意繼續中傷被上訴人聲譽及人格，其造成被上訴人精神上之痛苦實為嚴重，
    原審判決三十萬元之賠償已為過輕，且上訴人早已脫產移民美國，因此，被上訴
    人並無上訴，但對上訴人惡行惡狀實感不服。
三、證據：援用第一審所提證據。
丙、本院調閱台灣台北地方法院檢察署八十九年度偵續一字第三六五號、九十年度偵
    字第一○四九三號偵查卷及台灣台北地方法院九十年度訴字第七二一號、本院九
    十一年上訴字第三五四六號偽造文書等案件刑事案卷。
    理      由
一、本件上訴人經合法通知未於言詞辯論期日到場，核無民事訴訟法第三百八十六條
    各款所列情形，爰准被上訴人之聲請，由其一造辯論而為判決。再本件上訴人提
    起上訴，其聲明上訴狀載明「上訴理由容後補呈」，有聲明上訴狀可稽，惟迄未
    提出任何上訴理由書狀，亦未到場為陳述，難謂其上訴利益及於原審之共同被告
    仰富有限公司（下稱仰富公司），合先敘明。
二、被上訴人主張：上訴人丙○○及其夫葉士弘原為仰富公司登記負責人及實際負責
    人，明知仰富公司因積欠營業稅及健保費，為圖逃避責任，免除稅捐負擔及限制
    出境之危險，乃共同偽造文書申請主管機關將仰富公司之負責人變更為被上訴人
    ，致稅務機關通知被上訴人欠繳營業稅及罰鍰共三、八○五、九○○元，並遭限
    制出境，及被課徵行政罰鍰四百五十九萬六千零七十五元，被上訴人自民國八十
    八年起至九十二年間，歷經多年訴訟、訴願及行政救濟，花費訴訟費用五十餘萬
    元，造成被上訴人財產上之損失及精神上嚴重痛苦，爰依民法第一百八十四條、
    第二十八條、第一百八十八條、第一百九十五條規定，訴請上訴人給付六百零九
    萬六千零七十元及自起訴狀繕本送達翌日起算之法定遲延利息等語（原審判決上
    訴人應給付被上訴人三十萬元及法定遲延利息，駁回其餘之訴，被上訴人就其敗
    訴部分，未聲明上訴）。
三、上訴人則以：被上訴人與化名「陳淑美」之代書合作，以收購仰富公司為由，辦
    理公司負責人變更，上訴人涉世未深，誤信該犯罪集團之詐欺手法，且償付其所
    謂代繳之營業稅款，詎被上訴人反推卸責任，指稱上訴人偽造文書，本件上訴人
    根本是被害人，被上訴人配合汽車貸款保證之代書集團，提供身分證明，亦與有
    過失，何來名譽受損，且上訴人為家庭主婦，經濟能力不佳，被上訴人請求一百
    萬元之精神損害，實屬過高等語，資為抗辯。
四、被上訴人主張之事實，有與其所述相符之臺北市稅捐稽徵處萬華分處函、仰富公
    司設立及變更登記、股東同意書、仰富公司章程、股東身分證影本、內政部警政
    署入出境管理局書函等件為證（見偵五○四○號偵查卷第十一頁及第七十至九八
    頁，原審卷原證一、六及第原審刑事卷(一)第一四八頁），且上訴人於檢察官偵查
    中，亦自認「是我將公司章交給陳淑美辦的，和股東整套印章」（見偵續一卷第
    一一三頁背面）。上訴人之夫葉士弘於偵查中自認「（仰富公司）實際負責人是
    我，名譽（義）負責人是我太太」、「（公司變更登記）無（開過股東會）」（
    見偵續一卷第一五九頁及一六○頁背面、一六一頁）；證人即登記仰富公司股東
    張春美於原審刑事庭訊問時，亦證稱：「不是（仰富公司股東）」、「（上訴人
    夫妻）沒有（提起要我做仰富公司股東）」、「（上面印章）不是（我蓋的），
    印章也不是我的」、「沒有（同意當仰富公司股東）」、「（身分證影本）是我
    的，但是當時我有拿身分證給被告葉士弘的媽媽柯美真去報策新公司的薪資」（
    見原審刑事卷(一)第一二九、一三○頁筆錄）；證人即仰富公司股東鐘德水於原審
    刑事庭訊問時證稱：「我原來是員工，是老闆．．．說有錢賺讓我們分紅、入股
    」、「．．．但沒有多久公司就結束了」、「沒有（分得紅利、股份）」、「石
    （連順）我不認識」、「我不知道（甲○○有無出資六百萬元）」、「不知道（
    仰富公司有那些股東）」、「沒有（參加八十六年五月二十七日仰富公司股東會
    ）」等語（見原審卷(一)第五七至五九頁筆錄），業經本院調閱刑事案卷，查證明
    確。足見證人張春美根本未同意為仰富公司股東，而證人鐘德水雖因上訴人之邀
    請入股，但其不知道仰富公司有那些股東，被上訴人有無出資六百萬元，更未參
    加該次股東會，灼然可見。是被上訴人主張與上訴人並不認識，上訴人明知其並
    未經被上訴人同意受讓其於仰富公司之六百萬元出資，並擔任仰富公司負責人，
    上訴人竟於民國八十六年四月間，由於不詳姓名之人偽造被上訴人「甲○○」印
    章一個，並製作不實之仰富有限公司變更登記申請書、仰富有限公司修訂章程、
    仰富有限公司股東同意書等件，將仰富公司負責人變更登記為被上訴人，致其被
    稅務機關追繳稅款，並限制其出境，受有非財產上精神損害等情，堪信為真實。
五、上訴人雖辯稱：被上訴人與化名「陳淑美」之代書合作，以收購仰富公司為由，
    辦理公司負責人變更，上訴人涉世未深，誤信該犯罪集團之詐欺手法，且償付其
    所謂代繳之營業稅款，其根本是本件被害人。且被上訴人配合汽車貸款保證之代
    書集團，提供身分證明，亦與有過失云云。惟按被詐欺而為意思表示者，依民法
    第九十二條第一項之規定，表意人固得撤銷其意思表示，惟主張被詐欺而為表示
    之當事人，應就此項事實負舉證之責任（最高法院四十四年台上字第七五號判例
    參照）。本件上訴人並未舉證證明被上訴人為詐欺集團之一分子，並以詐欺之手
    法變更其為仰富公司之負責人；次按主張法律關係存在之當事人，僅須就該法律
    關係發生所須具備之特別要件，負舉證之責任，至於他造主張有利於己之事實，
    應由他造舉證證明（最高法院四十八年台上字第八八七號判例參照），上訴人辯
    稱被上訴人與配合汽車貸款保證之代書集團提供身分證明與有過失云云，亦未提
    出任何證據證明，上訴人之抗辯自難採信。再本件刑事部分雖未確定，惟刑事判
    決所為事實之認定，於獨立民事訴訟之裁判時本不受其拘束，上訴人所提之附帶
    民訴，既因裁定移送而為獨立之民事訴訟，則本院依自由心證縱使為與刑事判決
    相異之認定，亦無違法之可言（最高法院五十年台上字第八七二號判例參照），
    自無等待刑事判決確定之必要。
六、按因故意或過失不法侵害他人之權利者，負損害賠償責任。法人對於其董事或其
    他有代表權之人因執行職務所加於他人之損害，與該行為人連帶負賠償之責任。
    不法侵害他人之身體、健康、名譽、自由、信用、隱私、貞操，或不法侵害其他
    人格法益而情節重大者，被害人雖非財產上之損害亦得請求賠償相當之金額。民
    法第一百八十四條第一項前段、第二十八條、第一百九十五條第一項定有明文。
    上訴人既有前揭侵權行為，依首揭法條規定，被上訴人請求上訴人賠償其非財產
    上之損害賠償，自屬有據。從而，原審審酌被上訴人確實因上訴人偽造文書之行
    為，受稅捐機關之催繳並就被上訴人本人為限制出境之處分，被上訴人之名譽自
    因此受有相當之損害，有前揭臺北市稅捐稽徵處萬華分處函以及內政部警政署入
    出境管理局書函，附卷可稽，被上訴人精神上自受有相當之痛苦，及被上訴人學
    歷為高中畢業，年薪資所得約為二十四萬九千六百元；上訴人為家庭主婦，仰富
    公司現並無資產等一切情狀，認被上訴人請求慰撫金一百萬元，自嫌過高，應以
    三十萬元為允當，逾此部分之請求，不予准許，尚稱妥適。
七、綜上所述，被上訴人主張，為可採，上訴人所辯均無可取。從而，被上訴人本於
    侵權行為之法律關係，請求上訴人給付三十萬元，為有理由，應予准許。是則原
    審判命上訴人如數給付，並依被上訴人聲請准供擔保為假執行宣告，於法並無不
    合。上訴意旨指摘原判決不當，求予廢棄改判，為無理由，應予駁回。
據上論結，本件上訴為無理由，依民事訴訟法第四百四十九條第一項、第四百六十三
條、第三百八十五條第一項前段、第七十八條，判決如主文。
中      華      民      國    九十二    年      九      月      三十    日
                                民事第十一庭
                                    審判長法  官  吳  景  源
                                          法  官  鄭  純  惠
                                          法  官  連  正  義
右正本係照原本作成。
不得上訴。
中      華      民      國    九十二    年      九      月     三十     日
                                          書記官  張  永  中


司法院資訊處製作；財團法人民間司法改革基金會備份。
